【裁判字號】    98,訴,346
【裁判日期】    980924
【裁判案由】    債務人異議之訴
【裁判全文】
臺灣嘉義地方法院民事判決               98年度訴字第346號
原      告  丁○○
                        號
            乙○○
            甲○○
                        281.
            丙○○
                        號
共      同
訴訟代理人  陳文彬律師
被      告  合作金庫商業銀行股份有限公司
法定代理人  戊○○
上列當事人間債務人異議之訴事件，本院於民國98年9 月10日言
詞辯論終結，判決如下：
    主  文
本院九十八年度司執字第四二一二號強制執行事件之強制執行程
序應予撤銷。
訴訟費用新臺幣萬陸仟壹佰肆拾伍元由被告負擔。
    事實及理由
一、被告合作金庫商業銀行股份有限公司經合法通知，無正當理
    由未於言詞辯論期日到場，核無民事訴訟法第386 條所列各
    款情形，爰准原告之聲請，由其一造辯論而為判決。
二、原告起訴主張：
  (一)按消滅時效因開始執行行為或聲請強制執行而中斷；時效中
    斷者，自中斷之事由終止時，重行起算，民法第129條第2項
    第5 款及第137 條第1 項固分別定有明文，惟消滅時效完成
    後，如債權人依原執行名義或債權憑證聲請法院再行強制執
    行時，亦不生中斷時效或中斷事由終止重行起算時效之問題
    ，債務人自非不得對之提起債務人異議之訴，以排除該執行
    名義之執行，最高法院89年度台上字第1623號判決可資參照
    。次按票據上之權利對匯票承兌人及本票發票人，自到期日
    起算；見票即付之本票，自發票日起算；三年間不行使，因
    時效而消滅，票據法第22條定有明文。又依票據法第123 條
    規定執票人向本票發票人行使追索權時，而向法院聲請准予
    強制執行之裁定，非屬與確定判決有同一效力之執行名義，
    故無民法第137 條第3 項時效中斷後重行起算延長為5 年之
    適用。
  (二)中國農民銀行股份有限公司（下稱中國農民銀行）於民國95
    年5月1日與被告合併並以被告為存續銀行，合先敘明。爰中
    國農民銀行於83年間曾向台灣板橋地方法院聲請對原告乙○
    ○、丁○○及乙○○、丁○○、甲○○、丙○○之被繼承人
    陳清田聲請本票准予強制執行，並取得台灣板橋地方法院83
    年度票字第4909號民事裁定暨確定證明書，繼而於84年間向
    台灣板橋地方法院聲請對原告乙○○、丁○○及原告4 人之
    被繼承人陳清田強制執行，執行案號為84年執土字第4550號
    ，並於84年6 月20日（原告誤載為84年6 月10日）核發板院
    瑞民執土字第31624 號債權憑證，而執行終結。其後中國農
    民銀行雖陸續於87年8 月5 日、90年7 月2 日、93年6 月3
    日向台灣板橋地方法院聲請強制執行，而與被告合併後，被
    告亦於96年3 月3 日向台灣板橋地方法院聲請強制執行，最
    後復於98年2 月19日持前開債權憑證，向本院聲請強制執行
    ，由本院以98年度司執字第4212號受理在案。故有關本票票
    據債權之時效自84年6 月20日斯時起即重行起算，並於87年
    6 月19日（原告誤載為87年6 月9 日）時效完成，原告遂因
    時效完成而取得消滅或妨礙債權人請求之抗辯權，且不因債
    權人即被告於上開時間以原執行名義或債權憑證向法院聲請
    再行強制執行時，而生中斷時效之效果。是本案於執行名義
    成立後，已發生消滅或妨礙被告請求之事由發生，債務人自
    得於強制執行程序終結前，依強制執行法第14條第1 項之規
    定向執行法院對債權人提起異議之訴。並聲明如主文所示。
三、被告經合法通知，未於言詞辯論期日到場，亦未提出書狀作
    何聲明或陳述。
四、本院得心證之理由：
  (一)按執行名義成立後，如有消滅或妨礙債權人請求之事由發生
    ，債務人得於強制執行程序終結前提起異議之訴，強制執行
    法第14條第1 項著有明文；次按時效完成後，債務人得拒絕
    給付，民法第144 條第1 項亦有規定；又消滅時效因開始執
    行行為或聲請強制執行而中斷，時效中斷者，自中斷之事由
    終止時，重行起算，民法第129 條第2 項第5 款及第137 條
    第1 項規定甚明。惟消滅時效完成後，如債權人依原執行名
    義或債權憑證聲請法院再行強制執行時，亦不生中斷時效或
    中斷事由終止重行起算時效之問題，債務人自非不得對之提
    起債務人異議之訴，以排除該執行名義之執行，最高法院89
    年度台上字第1623號裁判意旨可資參照。再票據上之權利，
    對匯票承兌人及本票發票人，自到期日起算；3 年間不行使
    ，因時效而消滅。未載到期日之本票，視為見票即付，票據
    法第22條第1 項、第120 條第2 項亦規定甚明。
  (二)經查，本件被告係持台灣板橋地方法院83年度票字第4909號
    對原告乙○○、丁○○及訴外人陳清田准予強制執行之裁定
    及確定證明書，對原告乙○○、丁○○及訴外人陳清田聲請
    執行，因無財產可供執行，經台灣板橋地方法院於84年6 月
    20日核發84年度執字第4550號板院瑞民執土字第31624 號債
    權憑證乙情，業據原告提出上開本票裁定及確定證明書、台
    灣板橋地方法院84年6 月20日核發84年度執字第4550號板院
    瑞民執土字第31624 號債權憑證為據，且經本院調閱本院98
    年度司執字第4212號強制執行卷宗核閱無訛，堪信屬實。
  (三)惟被告所持前揭債權憑證係於84年6 月20日所核發，中國農
    民銀行雖曾於87年8 月5 日、90年7 月2 日、93年6 月3 日
    向台灣板橋地方法院聲請強制執行，被告與中國農民銀行合
    併後，被告又於96年3 月3 日向該院聲請強制執行，然皆因
    債務人無財產可供執行，致未能執行，亦經本院核閱前揭債
    權憑證左方登載之內容無誤。惟前揭債權憑證自84年6 月20
    日核發後，票據債權之時效即重行起算，並於87年6 月19日
    時效完成，縱使債權人曾於上開時間以債權憑證向法院聲請
    強制執行時，亦不生中斷時效之效果。且本院98年度司執字
    第4212號強制執行程序尚未終結乙節，業經本院依職權調閱
    該案卷宗核屬真實，是本件原告主張被告對原告之債權，已
    因罹於時效而消滅，其於執行名義成立後，有妨礙其請求之
    事由發生等語，洵屬有據。
五、綜上所述，本件被告以台灣板橋地方法院於84年6 月20日核
    發84年度執字第4550號板院瑞民執土字第31624 號債權憑證
    為執行名義，聲請對原告之財產為強制執行，然該債權憑證
    所載之票據上權利已罹於時效。是原告以時效消滅拒絕給付
    為由，主張執行名義成立後，有妨礙債權人請求之事由發生
    ，並依強制執行法第14條第1 項提起債務人異議之訴，為有
    理由，應予准許。
六、末按，法院為終局判決時，應依職權為訴訟費用之裁判，民
    事訴訟法第87條第1 項定有明文。本件第一審裁判費新台幣
    36,145元，應由敗訴之被告負擔，爰判決如主文第二項所示
    。
七、據上論結，本件原告之訴為有理由，依民事訴訟法第385 條
    第1 項前段、第78條、第87條第1 項，判決如主文。
中    華    民    國    98    年    9     月    24    日
                      民二庭法  官  林中如
以上正本係照原本作成
如對本判決上訴須於判決送達後20日內向本院提出上訴狀
中    華    民    國    98    年    9     月    24    日
                            書記官  黃意雯


司法院資訊處製作；財團法人民間司法改革基金會備份。
